【裁判字號】    95,簡上,110
【裁判日期】    950908
【裁判案由】    確認本票債權不存在
【裁判全文】
臺灣臺北地方法院民事判決             95年度簡上字第110號
上  訴  人  丙○○
訴訟代理人  乙○○
            陳明暉律師
            郭令立律師
被  上訴人  甲○○
上列當事人間請求確認本票債權不存在事件，上訴人對於中華民
國94年10月6日本院臺北簡易庭94年度北簡字第21877號第一審判
決提起上訴及追加之訴，本院於95年8月25日辯論終結，判決如
下：
    主      文
上訴駁回。
確認被上訴人持有上訴人所簽發如附表編號3.4.所示本票票據債
權各逾新台幣捌萬零伍佰伍拾陸元之請求權不存在。
其餘追加之訴駁回。
第2審訴訟費用，由上訴人負擔；追加之訴之訴訟費用，由被上
訴人負擔92％，餘由上訴人負擔。
    事實及理由
一、本件被上訴人起訴主張：伊於民國93年5月間因投資事業，
    亟需新台幣（下同）2,000,000元週轉，委由陳矗昶向被上
    訴人借款，並表明在投資獲利實現後，另給付2,000,000元
    作為分紅，且簽發附表所示4紙本票作為借款及投資獲利分
    紅之擔保。嗣伊於93年10月18日將借款本金2,000,000元返
    還被上訴人並收回附表編號1.2.所示本票，另編號3.4.所示
    之本票（下稱系爭本票）則未收回。詎被上訴人竟於兩造約
    定分紅條件尚未成就前，持向台灣板橋地方法院（下稱板橋
    地院）聲請系爭票款准予強制執行。然因系爭本票係伊無償
    贈與被上訴人，兩造間並無對價關係存在，況伊業已撤銷該
    贈與意思表示，故兩造間就系爭本票之票據債權關係為不存
    在。爰依民事訴訟法第247條第1項規定，求為判決確認兩造
    間就系爭本票之票據債權不存在。原審法院為上訴人全部敗
    訴之判決，經其不服提起上訴，並於本院聲明及追加備位聲
    明（上訴人於本院所為追加備位聲明部分，核與民事訴訟法
    第446條第1項及第255條第1項第2款規定相符，應予准許）
    ：(一)先位部分：1.原判決廢棄。2.確認兩造間就系爭本票票
    據債權不存在。(二)備位部分：確認被上訴人持有系爭本票之
    本票債權請求權不存在。
二、被上訴人則以：上訴人因亟需借款2,000,000元投資週轉，
    故委由陳矗昶向伊調現週轉，且其表明願多給付2,000,000
    元作為對價回饋，並簽發附表所示4紙支票作為擔保。是系
    爭本票並非上訴人贈與伊等語，資為抗辯。並於本院聲明：
    上訴及追加之訴均駁回。
三、查，被上訴人主張：伊於93年5月間因投資事業，亟需2,000
    ,000 元週轉，委由陳矗昶介紹，向被上訴人借款，並簽發
    附表所示4紙本票作為擔保。嗣伊於93年10月18日將借款本
    金2,000,000元返還被上訴人，並收回附表編號1.2.所示本
    票，另系爭本票則未收回，現仍由被上訴人持有中。又被上
    訴人將系爭本票向板橋地院聲請系爭票款准予強制執行等情
    ，有卷附附表編號1.2.所示本票、板橋地院94年度票字第
    6941號民事裁定可憑（見原審卷第6至7頁），並為被上訴人
    所不爭執（見原審卷第13頁），堪信為真。
四、本件應審究者為(一)系爭本票票款既係上訴人向被上訴人借款
    之對價，則其性質為何？(二)兩造間就系爭本票債權是否存在
    ？(三)若存在時，則被上訴人對於系爭本票之票據債權請求權
    是否存在？茲分別論述如下：
(一)、系爭本票票款既係上訴人向被上訴人借款之對價，則其性質
    為何？
    1.按所謂利息，係原本債權之收益，依原本數額及債權人不
      能使用原本之期間，按一定比率計算之金錢或其他代替物
      。換言之，即利息之債，係按一定利率，對於原本，定期
      發生利息之債權債務關係，利息之債發生後，債權人在原
      本之債消滅以前，得請求債務人定期給付法定或約定之利
      息，是為利息之債的基本權。
    2.查，上訴人因亟需資金週轉，乃委由陳矗昶向被上訴人借
      款2,000,000元，且表明願再給付2,000, 000元作為借款
      之對價，並簽發附表所示4紙本票作為擔保等情，業經證
      人陳矗昶於原審證述明確（見原審卷第28至29頁）；另參
      酌兩造並不相識，上訴人均委由證人陳矗昶代向被上訴人
      為借款及還款（此為兩造所不爭執，見原審卷第13頁、本
      院卷第64頁反面），且上訴人亦自陳附表所示票載到期日
      即為約定清償日（見本院卷第79頁反面），核與證人陳矗
      昶證稱上訴人表示一個半月後錢就進來，到期（指票載到
      期日）就可以還，所以跟被上訴人說，上訴人借款2,000,
      000元，到期會還4,000,000元乙節相符（見原審卷第29頁
      ），足見上訴人向被上訴人借款2,000,000元，並應允連
      同借款本金返還被上訴人4,000,000元（即於93年7月8日
      、同年月30日各返還2,000,000元），則依上說明，該借
      款本金以外之2,000,000元，依其性質自屬於被上訴人於
      清償日（即票載到期日）前，無法使用借款本金2,000,00
      0元期間所生之收益即利息已明。
    3.雖上訴人主張：伊於93年7月30日（即系爭本票票載到期
      日）投資獲利時，始另同意贈與該借款本金以外之2,000,
      000元給付予被上訴人云云。然為被上訴人所否認，而上
      訴人亦未舉證以實其說，況兩造互不相識，衡情被上訴人
      若非囿於上訴人表明願連同借款本金返還其4,000,00 0元
      （即可獲利2,000,000元）之誘因下，怎有可能同意借款
      予不相識之上訴人之理？是上訴人主張：伊於93年7月30
      日投資獲利時，始另同意贈與該借款本金以外之2,000,00
      0元給付予被上訴人云云，要無可取。
    4.綜上，上訴人於借款時，既同意連借款本金一併返還4,00
      0,000元予被上訴人，則該借款本金以外之2,000, 000元
      並為其向被上訴人借款2,000,000元之對價，依其性質自
      屬於利息甚明。
(二)、兩造間就系爭本票債權是否存在？
    如前所述，上訴人為擔保該借款以外之2,000,000元而簽發
    之系爭本票，而該2,000,000元之性質既屬於利息債務，故
    上訴人於未清償該利息前，系爭本票債權所擔保之利息債權
    要屬存在至明。是上訴人主張確認兩造間就系爭本票之票據
    債權不存在云云，即無可取。
(三)、被上訴人對於系爭本票之票據債權請求權是否存在？
    1.查，上訴人向被上訴人借款2,000,000元，雖同意另再給
      付2,000,000元作為借款對價（即約定利息），但該約定
      利息之利率顯已逾法定最高利率年息20％，依民法第205
      條規定，被上訴人對於上訴人超逾借款本金2,000,000元
      年息20％之利息部分，並無請求權。
    2.次查，上訴人於93年5月25日借款，原約定於93年7月8日
      （即編號1.2.擔保借款本金清償之本票票載到期日）清償
      ，卻遲至同年10月18日始返還借款本金2,000,000元（此
      為兩造所不爭執，見原審卷第13頁），故上訴人自93年5
      月25日至同年7月8日（計45日）應給付被上訴人約定利息
      ，另自93年7月9日至同年10月18日（計102日）則應給付
      被上訴人遲延利息。又遲延之債務，以支付金錢為標的者
      ，債權人得請求依法定利率計算之遲延利息；但約定利率
      較高者，仍從其約定利率。民法第233條第1項定有明文。
      是以，上訴人依法定最高利率年息20％計算上列約定利息
      及遲延利息，應給付被上訴人利息債務（即約定利息及遲
      延利息，共計14 7日）計161,112元（即編號3.4.所示本
      票各利息債務為80, 556元，計算式：1,000,000×20％÷
      365≒548，元以下4捨5入，548×147＝80,556，80,5 56
      ×2＝161,112）。
    3.準此可知，上訴人簽發系爭本票既係作為利息債務之擔保
      ，而上訴人就系爭本票尚應依法給付被上訴人利息債務計
      161,112元，則被上訴人持有系爭本票關於超逾上列利息
      債權部分之請求權，要屬不存在。是上訴人備位主張確認
      被上訴人就系爭本票超逾上列利息債權之票據債權請求權
      不存在，於法有據，應予准許。至上訴人逾此所為請求，
      即非有據，應予駁回。
五、從而，上訴人本於民事訴訟法第247條第1項規定，於本院追
    加訴請確認被上訴人持有其簽發附表編號3.4.所示本票，關
    於票據債權各超逾80,556元部分之請求權不存在，為有理由
    ，應予准許，爰由本院予以判決如主文第2項所示。至於上
    訴人逾此所為之追加之訴部分，即為無理由，應予駁回。另
    上訴人先位訴請確認兩造間就系爭本票之票據債權不存在，
    為無理由，應予駁回。原審就此不應准許部分，為上訴人敗
    訴之判決，經核並無不合，上訴意旨求予廢棄改判，為無理
    由，應駁回其上訴。
六、本件事證已臻明確，兩造其餘攻擊或防禦方法，經本院審酌
    後，認均與本件之結論無涉，茲不再一一論述，併予敘明。
七、據上論結，本件上訴為無理由、追加之訴為一部有理由、一
    部無理由，依民事訴訟法第436條之1第3項、第449條第1項
    、第78條、第79條，判決如主文。
中    華    民    國    95    年    9     月    8     日
                 民事第一庭   審判長   法  官  詹文馨
                                       法  官  文衍正
                                       法  官  楊絮雲
以上正本係照原本作成。
本件非以所涉及之法律見解具有原則上之重要性者，且經本院之
許可，不得上訴最高法院（民事訴訟法第436條之3第1項、第2項
規定參照）。
中    華    民    國    95    年    9     月    8     日
                                       書記官  薛德芬


司法院資訊處製作；財團法人民間司法改革基金會備份。
